【裁判字號】    92,判,217
【裁判日期】    920227
【裁判案由】    所有權登記
【裁判全文】
最  高  行  政  法  院  判  決                    九十二年度判字第二一七號
    再審原告    ｉ○○
                Ｐ○○
                丑○○
                丁○○
                黃○○
                ｔ○○
                申○○
                天○○○
                午○○
                Ｌ○○
                Ｈ○○
                Ｇ○○
                Ｍ○○
                ｌ○○
                ｏ○○
                甲甲○
                己○○
                Ｅ○○
                Ｎ○○
                ｒ○○
                Ｗ  ○
                宇○○
                ｓ○○
                甲戌○
                ｑ○○
                甲亥○
                ｘ○○
                ｕ○○
                Ｒ○○
                ｗ○○
                甲癸○
                ｐ○○
                Ｚ○○
                ｙ○○
                酉○○
                甲丁○
                甲午○
                甲  己
                Ｏ○○
                ｇ○○
                ｊ○○
                Ａ○○
                辰○○
                庚○○
                甲丑○
                ｅ○○
                甲辰○
                ｄ○○
                甲乙○
                甲宇○
                亥○○
                甲巳○
                甲天○
                ｃ○○
                ｈ○○
                甲戊○
                Ｂ○○
                宙○○
                ｍ○○
                Ｘ○○
                戊○○
                ｎ○○
                ｂ○○
                甲壬○
                甲子○
                丙○○
                未○○
                乙○○
                Ｙ○○
                ａ○○
                甲申○
                甲酉○
                Ｄ○○
                甲未○
                甲寅○
                ｖ○○
                甲卯○
                寅○○
                Ｔ○○
                Ｖ○○
                Ｑ○○
                甲庚○
                戌○○
                ｚ○○
                ｆ○○
                Ｓ○○
                Ｕ○○
                甲宙○
                甲辛○
                Ｃ○○
                甲地○
                子○○○
                壬○○
                辛○○
                地○○
                甲  ○
                甲丙○
                巳○○
                Ｉ○○
                Ｊ○○
                Ｆ○○
                Ｋ○○
                卯○○
                玄○○
                ｋ○○
    共同訴訟代理人
                ｉ○○
    再 審被 告  南投縣水里地政事務所
    法定代理人  癸○○
右當事人間因所有權登記事件，再審原告對於本院中華民國八十九年四月十四日本院
八十九年度判字第一一二○號判決，提起再審之訴。本院判決如左：
    主  文
再審之訴駁回。
再審訴訟費用由再審原告負擔。
    事  實
緣再審原告等於民國（下同）八十六年十月二十二日委託南投縣國有耕地農民權益促
進會函送再審原告等土地複丈暨土地所有權第一次登記申請書，擬申辦土地複丈及土
地所有權第一次登記。案經再審被告以八十六年十一月十日水地一字第六六六三號函
認原告等之申請案係重複申請，予以駁回。再審原告不服，循序提起行政行政訴訟，
經本院以八十九年度判字第一一二○號判決（下稱原判決）駁回其訴，再審原告以原
判決適用法規顯有錯誤為由，提起本件再審之訴。茲摘兩造訴辯意旨如次：
再審原告起訴意旨及補充理由略謂：
一、按土地法第四十八條規定，土地總登記（即土地所有權第一次登記），應依以下
    次序辦理：（一）調查地籍。（二）公布登記區及登記期限。（三）接收文件。
    （四）審查並公告。（五）登記發給書狀並造冊。本件原判決認定系爭土地地籍
    調查工作業已依據內政部七十九年八月二十九日台七九內地字第八二七九九九號
    函核定「國立台灣大學山地實驗農場、實驗林未登記土地測量登記工作計畫書」
    相關規定辦理完成，則依土地法第三十八條規定已辦理完成地籍測量之土地，應
    即辦理土地總登記，而相關辦理土地總登記之次序，則於土地法第四十八條定有
    明文，依上開規定可知，辦理土地總登記應由登記機關於調查地籍完畢後，先行
    公布辦理登記土地之區域及登記之期限，並依土地法施行法第十條規定，將公布
    登記期限，報請中央地政機關備查，而為週知利害關係人得知提出登記申請後，
    登記機關始得接收（受理）申請登記文件。經查，再審原告於再審被告辦理完成
    地籍調查工作後，均未見再審被告依土地法第四十八條規定，公布系爭土地為登
    記區及其登記期限之公告，故再審被告是否有依土地法第四十八條規定辦理系爭
    土地登記區及登記期限之公告，並依土地法施行法第十條規定，將公布登記期限
    ，報請中央地政機關備查，自有予以查明必要，蓋如再審被告未依法先行辦理登
    記區及登記期限之公告，並依土地法施行法第十條規定，將公布登記期限，報請
    中央地政機關備查，即違反土地法第四十八條辦理土地總登記規定，違法先行接
    收（受理）國立台灣大學登記之申請文件，再違法辦理登錄系爭土地為國有地，
    而以國立台灣大學違法申請為駁回處分依據，謂再審原告嗣後申請為「重複申請
    」，自屬未洽，應予撤銷。乃原判決未經調查再審被告是否確有依土地法第四十
    八條規定辦理系爭土地登記區及登記期限之公告，並依土地法施行法第十條規定
    ，將公布登記期限，報請中央地政機關備查，即徒言遽認再審被告接收國立台灣
    大學囑託登記其處理程序尚無不合，卻未就再審原告起訴主張再審被告未依法定
    程序辦理系爭土地登錄作業，說明再審被告於接收國立台灣大學登記申請文件之
    前。是否確已依土地法第四十八條規定辦理系爭土地登記區及登記期限之公告，
    原判決未依土地法第四十八條規定審認再審被告辦理系爭土地登錄作業，其適用
    法規，顯有錯誤，自應認為具有行政訴訟法第二百七十三條第一項第一款規定之
    再審原因。
二、再者，再審被告是否有依土地法第四十八條第二款規定，公布系爭土地為登記之
    區域及其登記期限及依土地法施行法第十條規定，將公布登記期限報請中央地政
    機關備查，亦關係國立台灣大學是否有依土地法第五十二條規定囑託再審被告辦
    理系爭土地所有權第一次總登記之權限，蓋如國立台灣大學提出申請若已逾再審
    被告公布聲請登記之期限，則依土地法第五十七條規定，逾登記期限無人聲請登
    記之土地，其土地視為無主土地，應由該管市縣地政機關公告之，公告期滿無人
    提出異議，始得為國有土地之登記。而無主土地之公告期限依土地法第五十八條
    規定不得少於二個月（現規定為不得少於三十日），並應土地法施行法第十五條
    規定將公告期限呈報中央地政機關核定，又依行政院三十六年內第二七○三九號
    訓令規定該公告須延長至二年，嗣並經行政院三十八年穗四字第四八七五號代電
    核准臺灣省延長半年合計二年六個月，且在公告開始後三個月內無人補行申請登
    記，由該管市縣政府地政機關代管，公告期限屆滿仍無人申請登記始得為國有土
    地之登記。本件原判決認系爭土地原即為撥交國立台灣大學管有之國有土地，依
    規定登記為國有，自無土地法第五十七條規定之適用。惟查：國有土地登錄作業
    亦應依土地法第四十八條相關規定辦理，並非國有土地即無土地法第五十七條規
    定之適用，原判決認系爭土地為國有地，即無土地法第五十七條規定之適用，顯
    將土地法第五十七條規定，逾登記期限無人聲請登記之土地，限縮解釋為「非國
    有地之土地始有適用」，其適用法規顯屬有誤。且查系爭土地如已依土地法第五
    十七條規定視為無主土地，國立台灣大學即無依土地法第五十二條規定聲請囑託
    再審被告辦理系爭土地所有權第一次總登記之權限，而係應經無主土地公告及代
    管程序後方得為國有土地登記，則再審被告依土地法第五十二條受理國立台灣大
    學登記申請並為公告及登記均屬違法，則再審被告即無以國立台灣大學違法之申
    請行為為依據，而謂再審原告等人之合法申請為「重複申請」而駁回再審原告之
    申請案，乃原判決未依行政院五十一年三月二十三日臺內字第一七四五號令所示
    ，查明再審被告在完成國有土地登記前究有未依照前開各規定處理，如確未依照
    規定處理，則應依土地法第五十七條規定程序及各有關院令規定另行公告依法辦
    理，才屬正確，亦有違最高法院七十三臺上字第四一六三號判例、內政部五十七
    年八月二日臺內地字第二七六○○二號函及行政院五十一年三月二十三日臺內字
    第一七四五號令等法規之規定。
三、原判決認再審原告主張系爭土地係逾登記期限無人聲請登記之無主土地，應准由
    再審原告取得所有權人云云，乃屬所有權誰屬之私權爭執，再審原告應循民事訴
    訟程序訴請裁判解決。惟查：系爭土地是否逾登記期限無人聲請登記而應依土地
    法第五十七條為無主土地，乃關係（一）系爭土地辦理登錄作業是否得由國立台
    灣大學依土地法第五十二條規定囑託再審被告辦理所有權第一次登記，而或應依
    土地法第五十七條規定依無主土地公告辦理登錄作業（二）再審被告予以受理國
    立台灣大學申請案並為公告是否合法及（三）再審原告主張以時效取得土地所有
    權之申辦登記案，再審被告以再審原告係「重複申請，歉難照辦」為理由駁回再
    審原告之聲請，該處分是否合法等問題之關鍵，與私權爭執尚屬無關。綜上所述
    ，請廢棄原判決、撤銷原處分及一再訴願決定等語。
再審被告答辯意旨略謂：
一、查本案再審原告Ｐ○○等一○八人申辦信義鄉○○段土地所有權第一次登記，業
    由國立台灣大學以管理機關名義依土地法第三十六條、第五十二條現定於八十五
    年七月十八日囑託再審被告辦理「國有」之土地所有權第一次登記。再審被告旋
    依土地法第五十五條、第五十八條、第五十九條規定，以八十五年七月十八日水
    字第○六五號收件依法公告十五日。異議部分亦依法於八十六年八月二十二日予
    以調處並完成調處程序，除不服調處結果訴請司法機關處理者外，其餘土地已於
    八十六年九月十七日登記完畢。本案再審原告等人之土地登記申請顯係重複申請
    。又將該等土地視為「無主土地」，擬申請登記為私人所有，顯有曲解法令。依
    土地法、土地登記規則、國有財產法及台灣省未登記土地辦理測量登記作業要點
    等相關法規審查土地登記申請案，認為未符合法令之規定不應登記者予以駁回，
    並無不當。
二、復查再審原告等人對本案國有土地之所有權第一次登記提出異議顯係擬就「土地
    所有權」有所主張，是「所有權」確認之範圍，宜循司法途徑訴請法院裁判為是
    ，不應另為請求再審被告就同一事件做前後不一的行政處分。綜上所述，請判決
    駁回再審原告之訴等語。
    理  由
一、按行政訴訟當事人對本院之判決提起再審之訴，必須具有行政訴訟法第二百七十
    三條第一項（即修正前行政訴訟法第二十八條）所列各款情形之一者，始得為之
    ，而該條第一款所謂適用法規顯有錯誤者，係指原判決所適用之法規與該案應適
    用之現行法規相違背，或與解釋判例有所牴觸者而言，至於法律上見解之歧異，
    再審原告對之縱有爭執，要難謂為適用法規錯誤，而據為再審理由。又按「地籍
    除已依法律整理者外，應依本法之規定整理之。地籍整理之程序，為地籍測量及
    土地登記。」、「公有土地之登記，由原保管或使用機關囑託該管市縣地政機關
    為之，其所有權人欄註明為國有．．．」、「市縣地政機關接受聲請或囑託登記
    之案件，經審查證明無誤，應即公告之．．．」、「依第五十五條所為公告，不
    得少於十五日。．．．」、「土地權利關係人，在前條公告期間內，如有異議，
    得向該管市縣地政機關以書面提出，並應附具證明文件。因前項異議而生土地權
    利爭執時，應由該管市縣地政機關予以調處，不服調處者，應於接到調處通知後
    十五日內，向司法機關訴請處理，逾期不起訴者，依原調處結果辦理之。」行為
    時土地法第三十六條、第五十二條、第五十五條第一項、第五十八條第一項及第
    五十九條定有明文。復按「登記機關對審查無誤之登記案件，應公告十五日。」
    、「土地權利關係人於公告期間內提出異議，而生權利爭執事件者，登記機關應
    於公告期滿後，依土地法第五十九條第二項規定調處。」為土地登記規則第六十
    五條及第六十九條所明定。本件再審原告等於八十六年十月二十二日委託南投縣
    國有耕地農民權益促進會函送再審原告等土地複丈暨土地所有權第一次登記申請
    書，擬申辦土地複丈及土地所有權第一次登記，案經再審被告以八十六年十一月
    十日水他一字第六六六三號函認再審原告等之申請案係重複申請，予以駁回。再
    審原告不服，循序提起行政訴訟。
二、原判決係以：(一)、查系爭土地係屬國立台灣大學實驗林之一部，該實驗林於日據
    時期原為「東京帝國大學農學部附屬台灣演習林」，設立於民前十年，台灣光復
    後，於三十八年經台灣省政府農林處參捌米銑農人字第一二三○一代電及台灣省
    政府參捌己感府綠技字第三一五四二號及參捌辰魚綠技字第一九○四號代電，准
    予撥交台灣大學接管，並奉教育部台總（四一）字第九六○七號令核備在案。是
    以系爭土地早於日據時代規劃為「東京帝國大學農學部附屬台灣演習林」時，應
    早已完成土地地籍測量及土地所有權移轉及管理移交之工作，是以系爭土地再審
    原告等皆係因與台大實驗林場訂有租約或因訂有租約而擴大佔用耕地，此有台灣
    省南投縣水里地政事務調處紀錄中異議人劉明哲、劉瑞平之供詞可稽。而再審原
    告等為系爭土地所有權第一次登記申請時，亦係以「國有」耕地農民權益促進會
    名義申請，益證再審原告等自始至終已自認系爭土地係國有耕地而國立台灣大學
    為管理機關，系爭土地自無可能依土地法第五十七條規定視為無主土地。再審原
    告主張系爭土地可能為無主土地之假設訴稱，顯不足採。(二)、國立台灣大學接管
    系爭土地，發現系爭土地地籍資料因戰亂移交時散失，為利土地規畫管理，於七
    十八年奉准編列預算，於八十一、八十二年間委由台灣省政府地政處測量局進行
    地籍測量，雖該局遲至八十七年九月二十日始完成系爭土地測量登記工作，惟國
    立台灣大學早於八十五年七月十八日依土地法第三十六條第五十二條規定依台灣
    省政府地政處測量總隊八十年二月擬訂之「修編國立台灣大學實驗林未登記土地
    測量工作計畫書」向再審被告囑託辦理地籍測量及土地登記。再審被告於八十五
    年七月十八日水字第○六五號收件並依行為時土地法第五十五條、第五十八條規
    定完成公告程序，公告期間自八十五年七月二十日至八十五年八月四日止。再審
    原告已於公告期間八十五年八月三日依行為時土地法第五十九條第一項規定提出
    異議，再審被告乃依行為時土地法第五十九條第二項規定數次調處，均不成立，
    乃依法裁處：「准予登記，所有權人為中華民國，管理機關為國立台灣大學」，
    並函送調處紀錄予再審原告等異議人，載明不服調處者依法於八十六年九月十二
    日前訴請司法機關裁判，該等（系爭）土地須俟法院判決確定後再據以辦理。其
    餘（非系爭）土地均於八十六年九月十七日登記完畢。是以系爭土地之所有權第
    一次登記業經國立台灣大學於八十五年囑託辦理登記在案，本件再審原告在八十
    六年十月二十二日委託南投縣國有耕地農民權益促進會所為之申請，自屬重複申
    請，再審被告否准所請，於法尚無不合。(三)、至於再審原告主張系爭土地係逾登
    記期限無人聲請登記之無主土地，應准再審原告取得所有權云云，係屬私權爭執
    ，再審原告應循民事訴訟程序訴請裁判解決等理由駁回再審原告之訴，所適用之
    法規與該案應適用之現行法規、解釋、判例並無相違背或牴觸之情事。再審原告
    再審起訴意旨指稱再審被告辦理完成地籍調查工作後，未依法先行辦理登記區及
    登記期限之公告，違反辦理土地總登記規定，竟違法先行接受國立臺灣大學登記
    之申請文件，再違法辦理登錄系爭土地為國有地，嗣後再審原告申請土地所有權
    第一次登記時，再以重複申請，而駁回再審原告之申請，於法有違，因認原判決
    適用法規有所違誤等語。然查再審原告上開所供各節，何以不採，原判決已詳加
    論述，認事用法均無違誤，再審意旨仍執陳詞，指摘原判決適用法規顯有違誤，
    尚不足採，應認再審為無理由，予以駁回。
三、據上論結，本件再審之訴為無理由，爰依行政訴訟法施行法第二條、行政訴訟法
    第九十八條第三項前段，判決如主文。
中    華    民    國    九十二      年      二        月      二十七    日
                    最 高 行 政 法 院  第 二 庭
                                審 判 長 法  官      陳  石  獅
                                         法  官      姜  仁  脩
                                         法  官      彭  鳳  至
                                         法  官      林  清  祥
                                         法  官      黃  合  文
右  正  本  證  明  與  原  本  無  異
                                         法院書記官  蘇  金  全
中    華    民    國    九十二      年      三        月      三        日


司法院資訊處製作；財團法人民間司法改革基金會備份。
